最高法院刑事判決　　　　　　九十四年度台上字第四二四六號
　　上　訴　人　甲○○
　　　　　　　　　　　　號
　　選任辯護人　黃德賢律師
上列上訴人因貪污案件，不服台灣高等法院高雄分院中華民國九
十四年六月九日第二審更審判決（九十四年度上更(二)字第三二號
，起訴案號：台灣澎湖地方法院檢察署九十一年度偵字第四九二
號），提起上訴，本院判決如下：
    主　文
原判決撤銷，發回台灣高等法院高雄分院。
　　理　由
本件原判決認定上訴人甲○○於民國八十八年一月十六日至九十
一年十月二十四日止任職交通部民用航空局馬公航空站七美輔助
站（下稱七美站）主任。竟意圖為自己不法之所有，基於概括之
犯意，明知七美站並未於原判決附表一、二所示之時間，向明田
商號及順美商號購買商品，乃先向該二商號索取空白收據後，自
八十八年三月間起，至九十一年五月三十日止，或由自己或指示
不知情之七美站工友兼出納夏芳葶，連續在空白收據上虛偽記載
各該附表一、二所示日期、品名、金額。並黏貼於單據黏存單，
且在用途說明欄記載接待外賓後，經由不知情之七美站員工董文
斌等人於單據黏存單上證明或驗收欄及經手欄簽章。經上訴人於
單據黏存單上單位主管欄核章，明知為不實事項登載於職務上所
掌之公文書上。其後於該收據所載日期之次月月初，持向交通部
民用航空局馬公航空站（下稱馬公航空站）申請核發零用金補助
款。致該站承辦會計人員陷於錯誤，而登載於職務上所掌之支出
傳票並如數核發，計詐得新台幣（下同）一萬五千八百三十元。
又於八十九年三月間某日，因現得營造股份有限公司（下稱現得
公司）承包七美站機車棚、停車場、籃球場及環境美化工程，而
借用七美站之水、電，現得公司現場負責人張明寧乃給付二萬元
予上訴人以為使用水、電費用之對價。上訴人竟意圖為自己不法
之所有，未依規定將該二萬元交予會計入帳，而侵占入己等情。
因而撤銷第一審科刑之判決，改判依牽連犯關係，從一重論處上
訴人連續依據法令從事公務之人員，利用職務上之機會，詐取財
物罪刑，及依據法令從事公務之人員，侵占公用財物罪刑，固非
無見。
惟查：(一)按刑事訴訟法第九十五條第一款規定：「訊問被告應先
告知犯罪嫌疑及所犯所有罪名。罪名經告知後，認為應變更者，
應再告知。」此乃被告在刑事訴訟上應受告知之權利，為行使防
禦權之前提。其所謂「犯罪嫌疑及所犯所有罪名」，除起訴書所
記載之犯罪事實及所犯法條外，自包含依刑事訴訟法第二百六十
七條規定起訴效力所擴張之犯罪事實及罪名。法院就此等新增或
變更之罪名，均應於其認為有新增或變更之情形時，隨時、但至
遲於審判期日踐行上開告知之程序，使被告知悉而充分行使其防
禦權，始能避免突襲性裁判，而確保其權益；否則，如僅就原起
訴之犯罪事實及罪名調查、辯論終結後，擅自擴及起訴書所記載
者以外之犯罪事實或變更起訴書所引應適用之法條而為判決，就
此等未經告知之犯罪事實及新罪名而言，無異剝奪被告依同法第
九十六條、第一百七十三條、第二百八十九條等規定所應享有之
辯明罪嫌及辯論（護）等程序權，其所踐行之訴訟程序，即難謂
於法無違。原判決就上訴人另犯刑法第二百十六條、第二百十三
條、第二百十四條之罪，認與起訴之利用職務機會詐取財物罪有
方法結果之牽連關係，為起訴效力所及，而併予審判部分，依原
審審判筆錄之記載，並未就此部分罪名告知，使被告行使其辯明
及辯護權，其踐行之訴訟程序難謂無瑕。(二)按貪污治罪條例第四
條第一項第一款所謂公有或公用財物，係指依法令從事公務之人
員基於職務關係持有為公務所用或公務機關所有之財物而言，在
金錢財物方面，係公務機關依預算法所編列之歲入或歲出之款項
，即屬之。如各類規費之收入，於公務機關依法徵收後，應繳交
國庫；或公務人員持有為公務所用之各類經常門費用，而依法支
用，此類費用，即屬前揭法條所謂之公有或公用財物。如非歲入
或歲出之預算，當非所稱之公有或公用財物。依卷內所附馬公航
空九十四年三月三十日馬政字第０九四０００一一七三０號函載
：「所屬七美輔助站年度所需經費均編入馬公航空站預算項下，
並無編列廠商使用水電需繳費用之會計科目。」如果無訛，七美
站並未獨立編列預算，其年度經費均編在馬公航空站預算項下，
而馬公航空站預算既未編列廠商使用水電需繳費用之會計科目，
則原判決認定張明寧給付二萬元予上訴人，以為使用水、電費用
之對價，是否為公有或公用財物即非無疑。而原判決亦認定上訴
人取得二萬元後未依規定交予會計入帳，然究竟依何規定入帳，
其歲入會計科目為何？與上訴人是否成立犯罪攸關，原判決未調
查審認，自欠允洽。另證人即接任為七美站主任之薛麒旺在原審
證稱：與上訴人交接時，上訴人交付由廠商提供類似水電輔助款
六千五百五十元予伊（見原審更(二)卷第八十四頁）。則該六千五
百五十元與張明寧所交付之二萬元有無關聯﹖倘若該六千五百五
十元為張明寧所交付款項之一部分，如何能認上訴人有侵占該部
分款項情事，亦非無疑。本院前次判決發回意旨即已指明，原判
決仍未詳加審認，遽行判決，尚嫌速斷，難昭折服。(三)原判決認
定上訴人意圖為自己不法之所有，自八十八年三月起至九十一年
五月三十日止，詐取如原判決附表一、二所列之金額等情。但依
據該附表一編號一之犯罪日期記載為八十三年三月十日，與事實
欄之記載前後不符，亦有疏失。至於原判決附表一編號五部分之
犯罪日期誤載為八九０年，並應查明更正之。上訴意旨執以指摘
原判決不當，非無理由，應認原判決仍有發回更審之原因。又原
判決不另為無罪諭知部分，因檢察官認與發回部分，有裁判上一
罪關係，應併予發回。
據上論結，應依刑事訴訟法第三百九十七條、第四百零一條，判
決如主文。
中　　華　　民　　國　九十四　年　　八　　月　　八　　日
                      最高法院刑事第十一庭
                          審判長法官  洪　清　江
                                法官  石　木　欽
                                法官  李　伯　道
                                法官  洪　文　章
                                法官  張　清　埤
      本件正本證明與原本無異
                                      書  記  官
中　　華　　民　　國　九十四　年　　八　　月　 十五 　日
                                                   ｍ
